臺北高等行政法院判決　　　　　　　　　　　　　　 九十二年度訴字第二二三○號
　　　　　　　　　　　　　　　.
　　原　　　告　皇家宮廷企業社
　　代　表　人　甲○○原名郭.
　　訴訟代理人　吳奎新律師
　　複代理人　　鍾賢斌律師
　　被　　　告　財政部臺灣省北區國稅局
　　代　表　人　許虞哲（局長）
　　訴訟代理人　丙○○
　　　　　　　　乙○○
右當事人間因營利事業所得稅事件，原告不服財政部九十二年三月二十七日台財訴字
第○九一○○六一六○六號訴願決定，提起行政訴訟，本院判決如左：
　　主  文
原告之訴駁回。
訴訟費用由原告負擔。
　　事  實
一、事實概要：原告民國八十三年度營利事業所得稅結算申報，申報課稅所得額為虧
    損新台幣（下同）三、九三九、七七九元，被告初查以原告係李文鑫集團涉嫌幫
    助漏稅查核專案之查核對象，按查得資料核定課稅所得額為六二、一九一、三一
    二元，除補徵營利事業所得稅一五、五三七、八二八元外，另將原告以不實憑證
    列報成本及費用部分，依所得稅法第一百十條第一項規定按所漏稅額處一倍之罰
    鍰計一五、五三七、八○○元。原告不服，主張本稅部分應依同業利潤標準核定
    其課稅所得額，罰鍰部分免予處罰云云，申請復查未獲變更，提起訴願亦遭決定
    駁回，遂提起行政訴訟。
二、兩造聲明：
　(一)原告聲明：訴願決定、復查決定及原處分均撤銷。
　(二)被告聲明：駁回原告之訴。
三、兩造之爭點：
  (一)被告依法務部調查局台北縣調查站（下稱台北縣調查站）查扣之帳證及會計師簽
    證手稿資料查核，認原告虛增營業成本五九、四七四、四七七元及營業費用五、
    二○七、二一九元，有無違誤？
  (二)被告之課稅處分是否合法送達於原告？
　(三)原告主張之理由：
    1.查被告對原告所為之課稅處分，性質上係屬對原告所為之負擔處分，自應嚴格
      遵守行政程序法關於正當程序之要求，將課稅處分合法送達於原告，始對原告
      發生效力。而送達之處所依行政程序法及所得稅法相關規定，被告所為之課稅
      處分應合法送達於原告之主事務所（即台北縣板橋市○○路○段二四五巷四弄
      七號）始生送達之效力，詎被告所為之課稅處分並未合法送達於原告之主事務
      所，此觀卷附資料中並無課稅處分送達原告之送達證書或送達回執聯即明。上
      開課稅處分既未合法送達於原告，依行政程序法第一百條第一項及第一百十條
      第一項規定，係屬無效之行政處分，對原告自不生效力。又無效之行政處分自
      始當然不生效力，不因原告嗣後依法申請復查，而使無效之行政處分補正變成
      合法有效之行政處分，原告申請復查亦不改變課稅處分並未合法送達之事實。
      基此，課稅處分既屬無效之行政處分，財政部依法自應將形式上存在之課稅處
      分予以撤銷，財政部未將上開課稅處分予以撤銷，而駁回原告之訴願，顯然違
      背行政程序法第一百條第一項、第一百十條第一項及所得稅法第八十一條第一
      項之規定與憲法正當法律程序之要求。再者，行政處分是否合法送達而發生效
      力，屬訴願決定機關依職權應調查之事項，財政部自應就卷附之資料詳為調查
      ，並判斷原處分是否已合法送達，今財政部就課稅處分未合法送達之事實未予
      斟酌判斷，而將形式上存在之原處分予以撤銷，並駁回訴願，原訴願決定適用
      法規顯有錯誤。
    2.次按稅捐稽徵法第十八條第二項規定：「應受送達人行蹤不明，致文書無從送
      達者，稅捐稽徵機關應先向戶籍機關查明，如無著落時，應由稅捐稽徵機關保
      管應送達之文書，而於其牌示處黏貼，並於新聞紙登載公告，曉示應受送達人
      ，應隨時向其領取。」所謂應受送達人行蹤不明，指應受送達人之住居所、事
      務所或營業所不明，依社會一般觀念，不知其應為送達之居所、處所而言。又
      採郵務送達而「招領逾期」並非應受送達人行蹤不明，稅捐稽徵機關自應再查
      明應送達地址重為送達；如仍設原送達地址者，則改以郵務送達之夜間遞送方
      式，若仍無法合法送達者，則視個案情況採用其他可行之送達方式為之。查被
      告函請原告於九十年十月十六日補提示帳簿文據供核，經郵局以「招領逾期」
      退回，被告自應改以夜間遞送或其他可行之送達方式為之，詎被告未依規定重
      為送達或為公示送達，竟以無從就原告申請復查事項加以審酌為由，逕行駁回
      原告復查之申請，致原告無從就有利於己之事實為主張，顯然有違憲法及行政
      程序法關於正當法律程序之要求。
    3.按行政訴訟法第一百三十六條準用民事訴訟法第二百七十七條規定：「當事人
      主張有利於己之事實者，就其事實有舉證責任。」，又「當事人主張事實須負
      舉證責任，倘其所提出之證據不足為其主張事實之證明，自不能認其主張之事
      實為真實。」行政法院三十六年判字第十六號判例亦揭示其旨。經查本件被告
      主張其所為之課稅處分已合法送達於原告，係屬有利被告之事實，加上課稅處
      分是否合法送達所憑依之送達證書，及送達回執係由被告持有，相關證據資料
      在被告掌握中，依舉證責任之分配，自應由被告就課稅處分已合法送達原告之
      積極事實負舉證責任，而非由原告就課稅處分未合法送達之消極事實負舉證責
      任。被告既主張課稅處分已合法送達於原告，至應由被告提出送達證書或送達
      回執聯，以證明確有合法送達之事實，惟迄今猶未見被告提出相關證據以實之
      ，足稽被告稱課稅處分已合法送達原告云云，僅係其片面之詞。　　
    4.又按「行政機關應依職權調查證據，不受當事人主張之拘束，對當事人有利及
      不利事項一律注意。」，行政程序法第三十六條亦定有明文。是行政機關對稅
      務行政亦採職權調查主義，且納稅義務人並無主觀之舉證責任，僅有客觀之舉
      證責任，司法院釋字第五三七號解釋雖闡明納稅義務人有租稅協力義務，惟協
      力義務之違反僅係事實認定不予採信，並不因此免除行政機關就程序是否合法
      之職權調查之義務，是行政機關自仍應依職權調查，並依經驗法則及論理法則
      認定事實，若未盡職權調查義務所做成之訴願決定，顯然違反行政機關之職權
      調查責任。且縱原告於復查、訴願時未主張原處分未合法送達，亦不生失權或
      效力因而補正之效果。基此，行政處分是否合法送達而發生效力，依上開規定
      既屬訴願決定機關依職權應調查之事項，財政部自應就卷附之資料詳為調查，
      並判斷原處分是否已合法送達，今財政部就課稅處分未合法送達之事實未予斟
      酌判斷，而將形式上存在之原處分予以撤銷，竟駁回訴願，訴願決定適用法規
      顯有錯誤，則原告提起本件訴訟，訴請撤銷原處分及訴願決定自屬有據。
    5.被告據以核定之李文鑫集團製作之鉛筆手稿資料未經任何有關人員簽章而對外
      生效，自不得作為課稅之依據。又依所得稅法第八十三條及同法施行細則第八
      十一條暨營利事業所得稅查核準則第六條第一項、第二項規定，得依查得之資
      料或同業利潤核定其所得額者，應僅限於帳簿文據一部而未能提示及未提示者
      始得為之。而被告初查時，係依據調查站移送之帳證資料，並按實際資料予以
      核定，是原告並非全然無帳證。又帳證一部未能提示及未提示者，得依查得資
      料或同業利潤標準核定其所得額，而被告對原告有利及不利之情形未予一律注
      意，竟選擇最嚴厲之依查得之資料，而不採同業利潤標準核定原告之所得額，
      所持之裁量基準為何，復查及訴願決定隻字未提，亦違反憲法第二十三條及行
      政程序法第七條規定之比例原則，被告逾越權限或濫用權力之行政處分，應以
      違法論斷。
    6.有關被告審理李文鑫案件方式，最早係依據財政部稅賦署八十七年七月二十三
      日台稅一發第八七一九五六一九七號函所附會議決議之處理原則辦理；惟嗣後
      即未遵循上開處理原則辦理，致造成早期如原告等殷實廠商，如出具聲明書或
      承諾書而受漏稅罰與行為罰之處分，其後未出具聲明書或承諾書之廠商即未受
      併罰處分。類此案件，財政部訴願決定將「原處分機關於罰鍰部分撤銷，由原
      處分機關另為處分」之案件為數不少，如冠華企業股份有限公司、國志工業股
      份有限公司等，被告未就本件為相同處理，違反「行政自我約束」及「平等原
      則」。
  (四)被告主張之理由：
  I營利事業所得稅部分
    1.本件係「李文鑫集團涉嫌幫助逃漏稅查核專案」，被告初查依據台北縣調查站
      查扣之帳簿（總帳、現金帳、日記帳各乙本）憑證、會計師簽證手稿資料查核
      結果，查獲虛增營業成本五九、四七四、四七七元及費用五、二○七、二一九
      元，及依查帳調減未攤銷費用一四一、四四○元、營業成本─加班費一、一一
      ○、五○○元、營業費用─加班費一九七、四五五元，核定課稅所得額為六二
      、一九一、三一二元，應補繳稅額一五、五三七、八二八元。原告不服，主張
      依同業利潤標準核定其課稅所得額提起復查。申經被告復查決定以，本件復查
      時，經依其營業地址所載地址函請原告於九十年十月三日提示有關帳證資料供
      核，惟經郵局以「查無此人」退回。經再依其戶籍地址函請原告於九十年十月
      十六日補提示帳簿文據供核，惟經郵局以「招領逾期」退回，致無從就其復查
      事項加以審酌，其所訴無足採，而駁回其復查之申請。
    2.訴願階段，原告主張被告查得之資料未經合法而無瑕疵之調查程序，僅以「虛
      增成本費用調整表」等手稿資料，認定原告收益損費，自屬無據乙節，查本件
      係「李文鑫集團涉嫌幫助逃漏稅查核專案」，被告依法務部調查局台北縣調查
      站查扣證物中所附「虛增成本費用調整表」及相關帳簿（總帳、現金帳、日記
      帳各乙本）、憑證與其結算申報資料查核結果：
      營業成本部分：在建工程─進料帳載及實際取得憑證數為一四、五八四、○
        三六元，在建工程─工程費用帳載及實際取得憑證數為一四、二二九、九七
        ○元合計二八、八一四、○○六元，原告本期申報七○、四一四、○○六元
        ，虛增四一、六○○、○○○元；另製造費用中租金九二四、○○○元、旅
        費一四○、○三三元、運費七、二六七、三一二元、加工費九、二四○、三
        九四元、及其他製造費用中交通費一三五、六○○元、什費一、三八○、九
        二三元、書報什誌費二九、○四六元，共計製造費用一七、八七四、四七七
        元無憑證供核，合計虛增營業成本五九、四七四、四七七元。
      營業費用部分：租金費用申報四六二、○○○元，其中扣繳金額僅七二、○
        ○○元，其餘三九○、○○○元，無憑證供核；文具用品費申報一○、三三
        ○元，核其中一○、○○○元無憑證；旅費申報一三○、八六六元，無憑證
        ；運費六五、七○○元無憑證；廣告費申報三、二八四、○○○元，經核其
        中二、五七七、○○○元無憑證；佣金支出申報一、五一一、四一八元無憑
        證；其他費用中什項購置申報三二、八五○元，其中三○、○○○元無憑證
        ；書報什誌費申報三二、二三五元，無憑證；交通費申報九八、一三五元，
        其中七七、○○○元無憑證；雜項支出申報三九三、八九四元，其中三八三
        、○○○元無憑證，合計營業費用虛增五、二○七、二一九元。
      綜上實際查核結果，營業成本虛增五九、四七四、四七七元，營業費用虛增
        五、二○七、二一九元，及依查帳調減未攤銷費用一四一、四四○元、營業
        成本─加班費一、一一○、五○○元、營業費用─加班費一九七、四五五元
        ，致核定課稅所得額為六二、一九一、三一二元，應補繳漏稅額一五、五三
        七、八二八元，並就虛增成本及費用部分處罰鍰一五、五三七、八○○元。
    3.查本案係依查扣證物中所附「虛增成本費用調整表」及相關帳簿、憑證實際查
      核，發現上述虛增成本及費用，違章事實明確，原核定補稅並非無據，原告主
      張原查以未經合法而無瑕疵之調查證據所為補稅及按所漏稅額處一倍罰鍰裁罰
      處分，違反經驗法則之認定過程乙節，殊不足採，另原告主張本件應受營利事
      業所得稅查核準則第六條第一項但書之限制，因本件係依據查扣完整帳證，核
      實認剔，應無營利事業所得稅查核準則第六條第一項但書之適用。
    4.原告復主張被告機關之課稅處分並未合法送達於原告，查本案業經提起復查迄
      至行政訴訟，未以程序不合駁回其行政救濟之申請，揆諸行政法院三十六年度
      判字第十六號判例意旨「當事人主張事實須負舉證責任倘其所提出之證據不足
      為主張事實之證明自不能認其主張之事實為真實」意旨，原告應負舉證責任以
      證明其主張為真實。又納稅義務人對於被告機關核定稅捐之處分不服時，提起
      復查時，即應就其有利事項提示帳簿憑證供被告機關查核，惟查原告自提起復
      查迄至行政訴訟，皆未能盡其租稅協力義務，提供帳簿憑證供被告機關查核，
      是被告機關自始即無從就其提起行政救濟事項加以審酌，而維持原核定，並無
      違誤。
   II罰鍰部分：
      被告初查依據台北縣調查站查扣之帳證、會計師簽證手稿資料查核結果，發現
      原告虛增成本五九、四七四、四七七元及營業費用五、二○七、二一九元，另
      經查核調減未攤銷費用及加班費一、四四九、三九五元，核定課稅所得額為六
      二、一九一、三一二元，應補繳稅額一五、五三七、八二八元，並就原告以不
      實憑證列報成本及費用部分，依所得稅法第一百十條第一項之規定，按所漏稅
      額處一倍之罰鍰計一五、五三七、八○○元。原告不服，主張李文鑫集團製作
      之手稿資料「成本費用調整表」得否為裁罰依據。查本案係依法務部調查局臺
      北縣調查站查扣證物中所附「虛增成本費用調整表」及相關帳簿憑證與其結算
      申報資料查核結果，發現上述虛增成本及費用情事，違章事實明確，原核按所
      漏稅額處一倍之罰鍰之處分並無不合。
　　理  由
一、原告起訴後，被告代表人變更為許虞哲，業經具狀聲明承受訴訟，合先敘明。
二、按「稽徵機關進行調查或復查時，納稅義務人應提示有關各種證明所得額之帳簿
    、文據；其未提示者，稽徵機關得依查得之資料或同業利潤標準，核定其所得額
    。」「本法第八十三條所稱之帳簿文據，其關係所得額之一部或關係課稅年度中
    某一期間之所得額，而納稅義務人未能提示者，稽徵機關得就該部分依查得資料
    或同業利潤標準核定其所得額。」「納稅義務人已依本法規定辦理結算申報，但
    對依本法規定應申報課稅之所得額有漏報或短報情事者，處以所漏稅額兩倍以下
    之罰鍰。」所得稅法第八十三條第一項、第一百十條第一項及行為時所得稅法施
    行細則第八十一條定有明文。次按「帳簿文據，其關係所得額之一部而未能提示
    者，依所得稅法施行細則第八十一條之規定辦理。但其核定所得額，以不超過當
    年度全部營業收入淨額依同業利潤標準核定之所得額為限。」「營利事業之帳簿
    憑證，除為緊急避免不可抗力災害損失，或有關機關因公調閱，或送交稅務代理
    人查核簽證外，應留置於營業場所。其因攜離營業場所，以致滅失者，該期間所
    得額，稽徵機關應依所得稅法第八十三條及同法施行細則第八十一條規定，就查
    得資料或同業利潤標準予以核定。」為營利事業所得稅查核準則第六條第一項、
    第十一條第四項前段所明定。
三、原告八十三年度營利事業所得稅結算申報，申報課稅所得額為虧損三、九三九、
    七七九元，被告以其屬「李文鑫集團涉嫌幫助逃漏稅查核專案」，依台北縣調查
    站查扣證物中所附虛增成本費用調整表及總帳、現金帳、日記帳等相關帳簿、憑
    證查核結果，發現有虛增營業成本五九、四七四、四七七元及營業費用五、二○
    七、二一九元之事實，有營利事業所得稅結算申報書、會計師查核簽證報告書、
    台北縣調查站查扣之原告虛增成本費用調整表及相關帳簿憑證等件在原處分卷可
    稽，足堪認為真實。是被告以原告虛增營業成本及費用，依查帳調減未攤銷費用
    一四一、四四○元，營業成本─加班費一、一一○、五○○元，營業費用─加班
    費一九七、四五五元，核定其課稅所得額為六二、一九一、三一二元，應補繳漏
    稅額一五、五三七、八二八元，並就虛增成本及費用部分處罰鍰一五、五三七、
    八○○元，復查及訴願決定予以維持，揆諸首開規定，並無不合。
四、原告雖主張被告所為課稅處分並未合法送達於原告，係屬無效之行政處分；復查
    時被告函請原告補提帳簿文據供核，經郵局以「招領逾期」退回，未依規定重為
    送達或為公示送達，竟以無從就申請復查事項加以審酌為由，逕行駁回原告復查
    之申請，致原告無從就有利於己之事實為主張，有違正當法律程序；被告依調查
    局查得之資料即據以核定，卻依所得稅法第八十三條及施行細則第八十一條認定
    原告未提示帳證，適用法規錯誤；調查局查獲之虛增成本費用調整表係不具效力
    之手稿資料，不得作為課稅之依據；被告就本件未如其他涉及李文鑫集團之案件
    撤銷罰鍰處分，有違行政自我拘束及平等原則云云。惟查：
  (一)原告所提復查申請書及說明書明確記載其不服被告處分書之文號，並稱被告依查
    扣帳證查核，其須繳納巨額營利事業所得稅一五、五三七、八二八元及利息與罰
    鍰一五、五三七、八○○元，實無法承擔，如以同業利潤標準繳納稅額及免罰，
    其尚有能力借貸籌款繳納等語，足見課稅處分確已送達原告為其所知悉，不以送
    達證書為必要，況被告八十七年間為本件核定時，行政程序法尚未公布施行，不
    生行政處分無效之問題。
  (二)原告對於被告核定稅捐之處分不服申請復查時，本應盡其租稅協力義務就其主張
    提示帳簿憑證供核，不以被告通知為必要，況原告明知申請復查，復查申請書所
    載處所變更亦不向被告陳明，致被告依址送達因「遷移不明」遭退回，有復查申
    請書及退郵在原處分卷可按，難認被告違反正當法律程序致原告無從就其有利於
    己之事實為主張。
  (三)被告係就台北縣調查站查扣之原告帳簿憑證資料，與虛增成本費用調整表及原告
    當年度結算申報資料核對結果，認定其虛增營業成本五九、四七四、四七七元及
    營業費用五、二○七、二一九元，並就所為認定詳加說明如事實欄所載。亦即被
    告係就原告成本及費用之帳載數與申報數核對相關帳證結果，查知其虛增營業成
    本及費用，並非僅依虛增成本費用調整表為認定；且因查扣帳證資料已得據以核
    定當年度營利事業所得稅，乃依查扣完整帳證核實認定，自無須適用同業利潤標
    準，要無適用法規錯誤可言。
  (四)原告既有虛增營業成本五九、四七四、四七七元及營業費用五、二○七、二一九
    元之情事，業如前述，經被告核定其課稅所得額為六二、一九一、三一二元，應
    補繳稅額一五、五三七、八二八元，並按所漏稅額處一倍之罰鍰計一五、五三七
    、八○○元，自屬有據，他案情節不同者無從類比，難謂有違行政自我拘束及平
    等原則。
  (五)綜上所述，原告主張均無可採。從而原處分、復查決定及訴願決定均無違誤，原
    告仍執前詞聲請撤銷，為無理由，應予駁回。
五、兩造其餘陳述於判決結果不生影響，無庸一一論列，併予敘明。
六、據上論結，本件原告之訴為無理由，爰依行政訴訟法第九十八條第三項前段，判
    決如主文。
中　　　華　　　民　　　國　　九十三　　年　　 十一 　　月　　二十五　　日
                 臺 北 高 等 行 政 法 院   第 三 庭
                                審 判 長 法  官　鄭忠仁
                                         法  官　林育如
                                         法  官　楊莉莉
右為正本係照原本作成。
如不服本判決，應於送達後二十日內，向本院提出上訴狀並表明上訴理由，如於本判
決宣示後送達前提起上訴者，應於判決送達後二十日內補提上訴理由書（須按他造人
數附繕本）。
中　　　華　　　民　　　國　　九十三　　年　　 十一 　　月　　二十五　　日
            　　　　　　　　　　 　      書記官  王俊權
